【裁判字號】    97,交聲,3169
【裁判日期】    971121
【裁判案由】    聲明異議
【裁判全文】
臺灣臺中地方法院交通事件裁定    97年度交聲字第3169號
原處分機關  交通部公路總局臺中區監理所臺中市監理站
異  議  人
即受處分人  甲○○
上列受處分人因違反道路交通管理處罰條例案件，對於交通部公
路總局臺中區監理所臺中市監理站民國97年10月31日所為之處分
（裁監稽違字第裁61－HC0000000號裁決書），聲明異議，本院
裁定如下：
    主    文
原處分關於罰鍰新臺幣肆萬伍仟元部分撤銷。
前項撤銷部分，不罰。
其餘異議駁回。
    理    由
一、原處分機關略以：受處分人甲○○於民國95年11月1日，酒
    後騎乘車號L6L－088號重機車，在臺中縣大里市○○路190
    號前，遭臺中縣警察局霧峰交通分隊以中縣警交字第HC0000
    000號舉發違反道路交通管理事件通知單（酒後駕車，經抽
    血檢驗酒精濃度值為150.79mg／dl，換算呼氣值為0.75mg／
    L）舉發在案。該站經查違規屬實，遂於97年10月31日以裁
    監稽違字第裁61－HC0000000號裁決書處罰鍰新臺幣（下同
    ）4萬5千元，並施以道安講習，於法並無不合等語。
二、受處分人異議意旨略以：受處分人甲○○已繳納5萬元，緩
    起訴亦已期滿，依據行政罰法第26條規定「一事不兩罰」原
    則，請予以免罰，爰聲明異議等語。
三、按汽車駕駛人，駕駛汽車經測試檢定有酒精濃度超過規定標
    準之情形者，處新臺幣1萬5千元以上6萬元以下罰鍰，並當
    場移置保管該汽車及吊扣其駕駛執照1年，道路交通管理處
    罰條例第35條第1項第1款定有明文。惟行政罰法第26條第1
    項規定：「一行為同時觸犯刑事法律及違反行政法上義務規
    定者，依刑事法律處罰之。但其行為應處以其他種類行政罰
    或得沒入之物而未經法院宣告沒收者，亦得裁處之。」此乃
    一行為同時造成刑罰法律與行政秩序罰規定發生競合適用之
    關係時，基於「一事不二罰」之法理，經由立法程序確立應
    以刑罰優先為原則，避免行為人承受過度且重複之處罰。此
    觀該條立法理由明確揭示：「一行為同時觸犯刑事法律及違
    反行政法上義務規定時，由於刑罰與行政罰同屬對不法行為
    之制裁，而刑罰之懲罰作用較強，故依刑事法律處罰，即足
    資警惕時，實無一事二罰再處行政罰之必要。且刑事法律處
    罰，由法院依法定程序為之，較符合正當法律程序，應予優
    先適用。但罰鍰以外之沒入或其他種類行政罰，因兼具維護
    公共秩序之作用，為達行政目的，行政機關仍得併予裁處，
    故為第一項但書規定。」其理益明。是以上揭行政罰法中刑
    事法律處罰優先且不再處以行政秩序罰之目的，既係因為行
    為人已接受刑罰而足資警惕，且已發生懲罰之作用，即無使
    行為人陷於雙重處罰之不利益，則關於刑事法律處罰之範圍
    自應採取實質認定，凡刑事實體法或程序法中所規定客觀上
    剝奪行為人生命、自由、財產權利，主觀上亦因制裁之嚴厲
    性、痛苦性，其強度足以造成心理強制而間接達成矯正教化
    目的之處遇手段，皆應納入其中，而不以形式上符合刑法第
    32條至第34條所定主刑及從刑種類者為限，始與法律規範之
    意旨相符。
四、經查：
(一)、受處分人甲○○於95年10月31日晚上9時許至翌日凌晨0時許
    ，在臺中市○○路其老闆住處飲用酒類後，已達不能安全駕
    駛之程度，竟仍於同日凌晨2時30分許，騎乘車號L6L－088
    號重機車欲返回住處，嗣於同日凌晨3時20分許，行經臺中
    縣大里市○○路190號前，因不勝酒力，自行摔倒而受傷，
    受處分人經送醫院後，由院方對受處分人施以抽血檢驗，測
    得其血液中酒精濃度值達150.79mg／dl，換算呼氣所含酒精
    成分為每公升0.75毫克等情，業據受處分人所自承，並有舉
    發違反道路交通管理事件通知單影本1份在卷可稽。而受處
    分人上開酒醉駕車行為，除構成道路交通管理處罰條例第35
    條第1項第1款之交通違規事由外，亦已合於刑法第185條之3
    服用酒類不能安全駕駛動力交通工具而駕駛罪之構成要件，
    臺灣臺中地方法院檢察署檢察官於斟酌受處分人之犯後態度
    及公共利益之維護後，認以緩起訴處分為適當，乃於96年1
    月12日以96年度偵字第587號為緩起訴處分，並於96年3月29
    日經臺灣高等法院臺中分院檢察署駁回再議而確定，處分書
    中載明緩起訴期間為1年，受處分人應於收受緩起訴處分命
    令通知書之日起1個月內，向財團法人兒童暨家庭扶助基金
    會臺中縣分事務所支付5萬元，而受處分人業於96年7月11日
    匯款5萬元至財團法人兒童暨家庭扶助基金會臺中縣分事務
    所，亦有臺灣臺中地方法院檢察署緩起訴處分書1份、臺灣
    高等法院臺中分院檢察署處分書1份、緩起訴處分命令通知
    書影本1份、匯款申請書回條聯影本1份在卷可稽，復經本院
    調閱上開偵查案卷查明屬實。則受處分人上開違反刑事法律
    禁止規範之犯罪事實既已明確，僅因檢察官採取緩起訴處分
    之替代性刑事處遇手段，未將該案逕行起訴或聲請簡易判決
    處刑，致其後適用之刑事訴訟程序有所區別，且受處分人負
    有包括支付一定金額予檢察官指定機構在內之義務，其如未
    在上開指定期間內確實履行義務，或有下列情形：(1)於緩起
    訴期間內故意更犯有期徒刑以上刑之罪，經檢察官提起公訴
    者；(2)緩起訴前，因故意犯他罪，而在緩起訴期間內受有期
    徒刑以上刑之宣告者，依刑事訴訟法第253條之3第1項之規
    定，受處分人將遭受撤銷緩起訴處分之不利益。
(二)、受處分人已因上開緩起訴處分而剝奪其財產權，且上揭金錢
    給付義務亦具有強制性、懲罰性，雖不若易科罰金係以支付
    金錢作為自由刑之替代，惟經由緩起訴處分條件之履行，使
    其免於遭檢察官發動起訴程序，實質上仍具有替代刑罰之效
    果，廣義而言，應屬前揭所稱之「實質刑事法律處罰」，而
    有行政罰法第26條第1項「一事不二罰」規定之適用（臺灣
    高等法院臺中分院95年度交抗字第477號裁定同此結論，可
    資參照）。
五、又法務部95年5月25日法律字第0950700393號函雖謂：行政
    罰法第26條第2項所稱「不起訴處分」包括「緩起訴處分」
    在內云云，惟行政罰法第26條第2項乃例外得裁處行政秩序
    罰之補充規定，參諸該條文係將「不起訴處分」、「無罪」
    、「免訴」、「不受理」、「不付審理」等不能證明刑事被
    告犯罪或未曾使其實際接受刑罰之情形逐一臚列，顯然與該
    條第1項所指發生處罰競合之前提要件尚有未合，故有第2項
    仍依違反行政法上義務規定裁處之必要。本件緩起訴處分既
    非不能證明行為人之犯罪事實，且有支付一定金額之實質處
    罰，自與上開行政罰法第26條第2項列舉之不起訴處分等情
    形迥然有別，仍無從遽為比擬而為相同之處置。行政罰法第
    26條第2項既未將緩起訴處分列舉其中，本於「例外規定從
    嚴解釋」之法理及上揭說明，自不能將條文中「不起訴處分
    」之範圍，擴及於性質顯不相同之「緩起訴處分」，附此敘
    明。
六、綜上所述，原處分就受處分人違規酒後駕車之罰鍰4萬5千元
    部分，依行政罰法第26條第1項前段規定，即應依刑事法律
    處罰之，已無再依上開道路交通管理處罰條例第35條第1項
    第1款裁處行政罰鍰之餘地，受處分人據以聲明異議為有理
    由，原處分就此部分應予撤銷，另由本院為受處分人不罰之
    諭知。至於原處分關於施以道安講習部分，則係預防將來再
    犯危險之管制罰，而有別於前揭針對已發生違規事實科處罰
    鍰之行政秩序罰，屬行政罰法第2條第4款、第26條第1項但
    書所稱之「其他種類行政罰」，原處分機關仍得依道路交通
    管理處罰條例第24條第1項第2款之規定併予裁處，受處分人
    就此部分之異議為無理由，應予駁回。
七、據上論斷，應依道路交通管理處罰條例第87條第2項，道路
    交通案件處理辦法第19條、第20條，裁定如主文。
中    華    民    國    97    年    11    月    21    日
                     交通法庭    法  官  簡源希
上為正本係照原本作成。
如不服本裁定，應於送達後5日內，向本院提出抗告狀。
                                 書記官  黃雅青
中    華    民    國    97    年    11    月    21    日


司法院資訊處製作；財團法人民間司法改革基金會備份。
